最高法院民事判決　　　　　　　九十六年度台上字第七六五號
上　訴　人　德寶營造股份有限公司
法定代理人　乙○○
　　　　　　丙○○
　　　　　　丁○○
共　　　同
訴訟代理人　王惠光律師
被 上訴 人　振鍵產業股份有限公司
法定代理人　甲○○
上列當事人間請求返還票據等事件，上訴人對於中華民國九十五
年八月八日台灣高等法院第二審判決（九十五年度上字第二○號
），提起上訴，本院判決如下：
    主  文
原判決除假執行部分外廢棄，發回台灣高等法院。
    理  由
本件上訴人於提起第三審上訴後之民國九十五年十二月十九日經
台灣台北地方法院以九十五年度整字第二號裁定准予重整，有該
民事裁定附卷可稽，依公司法第二百九十四條規定，本件訴訟程
序於裁定重整後固當然停止，惟於言詞辯論終結後當然停止者，
本於其辯論之裁判得宣示之，民事訴訟法第一百八十八條第一項
但書定有明文。第三審不經言詞辯論而為判決者，固無所謂言詞
辯論之終結，惟當事人對於判決前應為之訴訟行為若已完畢，即
與言詞辯論之終結無異，故於當事人應為之訴訟行為完畢後，當
然停止者，自得本其行為而為判決。本件上訴人係在兩造已分別
提出上訴理由狀及答辯狀後，始經法院裁定准予重整，本院自得
本其提出之書狀而為判決。又前開准予重整之裁定，已選派乙○
○、丙○○、丁○○三人為重整人，依公司法第二百九十三條第
一項規定，重整裁定送達公司後，公司業務之經營及財產之管理
處分權，應由上訴人公司原來之法定代理人乙○○移屬於重整人
乙○○、丙○○、丁○○三人，其三人具狀聲明承受訴訟，核無
不合，合先敘明。
次查被上訴人主張：伊於九十二年九月二十二日與上訴人簽訂工
程合約，由伊承攬施作上訴人之八掌溪河川橋改建工程之鋼構施
工工程（下稱系爭工程），工程總價為新台幣（下同）一千零九
十四萬零三百八十元，伊並依工程合約第九條約定開立票號00
00000、面額一百十四萬八千七百四十元、發票日九十二年
十月七日、未載到期日之本票一紙（下稱系爭本票），交付上訴
人作為履約保證。伊已於九十二年十月間完成第一期鋼板母材，
並經上訴人及監造單位即訴外人林同棪工程顧問公司（下稱林同
棪公司）檢驗合格，伊乃依工程合約約定辦理計價請款，並開立
金額四百七十五萬二千七百二十元之統一發票向上訴人請款，惟
上訴人竟藉詞未派員核對數量及伊未檢具完整文件為由，拒絕付
款。伊復於同年十一月二十一日、二十六日及同年十二月四日催
告給付工程款，均未獲置理，伊乃於同年十二月十二日以上訴人
遲延給付為由解除系爭工程合約等情，爰求為命上訴人返還系爭
本票之判決（被上訴人另於第一審請求上訴人賠償損失九十四萬
零六百三十一元本息部分，第一審判決被上訴人敗訴，被上訴人
提起上訴後，又撤回該部分之上訴）。
上訴人則以：系爭本票係作為履約保證，須俟工程完竣後，經伊
與監造單位認定無違約，並由被上訴人出具保固切結書後，始得
退還，因被上訴人未完全履約，亦未經伊與監造單位認定無違約
情事，被上訴人自不得請求返還系爭本票。且被上訴人須依工程
合約進度完成階段施工，經伊與監造單位檢驗合格後始得請領款
項，被上訴人並須檢附工程合約第八條第五款所列之七項文件，
經伊認可後方可領款，而被上訴人並未完成上開約定事項，其請
領款項自無理由，被上訴人以伊遲延給付工程款為由解除合約並
不合法，不得據以請求返還系爭本票等語，資為抗辯。又主張：
系爭工程係伊所承攬中山高速公路員林至高雄段拓寬八掌溪橋改
建工程其中之一部分，因被上訴人片面解約，且當時市面鋼鐵價
格飆漲，伊為免遭受遲延罰款，只好於九十三年二月二十六日以
一千五百三十一萬一千一百零四元之價格將系爭工程重新發包給
訴外人永裕鋼鐵工程股份有限公司（下稱永裕公司），伊因而受
有三百三十六萬七千三百九十二元之價差損失，自得依工程合約
第八條第四項Ｃ款、第九條、第十一條、第十三條約定，請求被
上訴人賠償，或依系爭工程合約第十一條約定，請求懲罰性違約
金一百零九萬四千零三十九元。爰依兩造間之工程合約為請求等
情，反訴求為命被上訴人給付伊三百三十六萬七千三百九十二元
及加計自辯論狀繕本送達翌日起算法定遲延利息之判決（反訴部
分第一審判命被上訴人給付一百零九萬四千零三十八元本息，駁
回上訴人其餘之請求，被上訴人及上訴人分別就其敗訴部分提起
上訴及附帶上訴）。
原審將本訴部分（即請求返還系爭本票部分）第一審所為被上訴
人敗訴之判決廢棄，改判如其聲明；將反訴部分第一審所為上訴
人勝訴部分之判決廢棄，改判駁回其在第一審之訴，並維持第一
審所為上訴人敗訴部分之判決，駁回其附帶上訴，無非以：兩造
於九十二年九月二十二日簽訂系爭工程合約，並以工程估價單為
合約之附件，被上訴人簽發系爭本票交付上訴人為履約保證金。
系爭工程合約之鋼板材料，包含鋼板母材、焊接材料及型鋼，兩
造於九十二年十月三日取樣送驗之鋼板母材，經台灣檢驗科技股
份有限公司（下稱ＳＧＳ公司）於同月十四日試驗完畢。於同年
十一月四日取樣之焊接材料，於同月四日至十八日試驗完畢。另
於同月二十八日取樣之型鋼，於同月二十八日至同年十二月四日
試驗完畢。被上訴人於同年十月二十日將ＳＧＳ公司檢驗鋼板試
驗報告送交上訴人，並於同年十一月二十一日、二十六日及同年
十二月四日發函要求上訴人給付上開鋼板母材之四百七十五萬二
千七百二十元工程款未果，再於同年十二月十二日解除工程合約
。而上訴人於九十三年二月二十六日另與永裕公司簽訂工程承攬
合約書，由永裕公司承攬系爭工程等情，有系爭工程合約、ＳＧ
Ｓ公司試驗報告、上開函文、存證信函、解約律師函及工程承攬
合約書在卷可考，復為兩造所不爭執，堪信為真實。系爭工程合
約第八條付款辦法第一項約定：「工程款於本工程乙方（指被上
訴人）確實依合約進度完成階段施工，並經甲方（指上訴人）與
監造單位檢驗合格後始得請款，每月二十五日辦理估驗計價，次
月五日領票，甲方每次付款票據為a.鋼板材料進廠驗收及取樣送
驗結果合格％。b.工廠假安裝完成％。c.工地安裝完成％
。d.票期三十天保留款為該次請款金額之５％」，合約書所附「
工程估價單」列載之付款辦法，同時並列三項即(1)每月估驗二次
，……；(2)依完工比例付款，……；(3)完工後一次付清，……。
而兩造係約定採其中之第(1)項即每月估驗二次等情形，足見兩造
約定之真意，係指完成部分工作，經檢驗合格，即可按月依上開
比例請款。亦即系爭工程之付款並非按項目比例分項一次付清，
而係按施工項目比例，按月及工進估驗請款，每月估驗程序完成
，即就該估驗完成部分於當月二十五日辦理計價，並於次月五日
領票取款。被上訴人主張其已完成第一期鋼板母材，並經ＳＧＳ
公司於九十二年十月十四日檢驗合格，核與上訴人委託鑑驗之林
同棪公司主辦工程師李佳穎在第一審證稱：「在九十二年九月二
十五日我們去現場取鋼板母材送到實驗室檢驗，正式報告是在九
十二年十月十四日完成，我們就同意上訴人使用這個鋼板」、「
我們是不再另外核發文件」、「（提示ＳＧＳ檢驗報告）這份報
告應該是符合標準」等語相符，復為上訴人所不爭執，依上開說
明，上訴人自有依約按月付款之義務。被上訴人係於九十二年十
月二十二日提出「計價數量確認與請款說明書」請款，並開立金
額四百七十五萬二千七百二十元之統一發票交由上訴人收受，上
訴人已持該統一發票報稅，惟迄未付款，則被上訴人於九十二年
十一月二十一日、二十六日及同年十二月四日向上訴人催告未果
後，於九十二年十二月十二日以上訴人給付遲延為由，解除系爭
工程合約，於法洵無不合，其請求上訴人返還系爭保證本票，亦
屬正當。系爭工程合約既經被上訴人合法解除，則上訴人以被上
訴人違法解約為由，反訴請求被上訴人給付再發包價差損失及違
約金，自失所依據等詞，為其判斷之基礎。
查系爭工程合約第八條付款辦法第一項約定：「工程款於本工程
乙方（指被上訴人）確實依合約進度完成階段施工，並經甲方（
指上訴人）與監造單位檢驗合格後始得請款，每月二十五日辦理
估驗計價，次月五日領票，甲方每次付款票據為a.鋼板材料進廠
驗收及取樣送驗結果合格％。b.工廠假安裝完成％。c.工地
安裝完成％。d.票期三十天保留款為該次請款金額之５％」，
依此約定，被上訴人須確實依合約進度完成階段施工，並經上訴
人與監造單位檢驗合格後始得請領工程款。被上訴人就其所主張
已完成第一期鋼板母材，並經ＳＧＳ公司於九十二年十月十四日
檢驗合格，向上訴人請領工程款部分，證人即任職林同棪公司之
工程師李佳穎於第一審到場雖證述：「在九十二年九月二十五日
我們去現場取鋼板母材送到實驗室檢驗，正式報告是在九十二年
十月十四日完成，我們就同意上訴人使用這個鋼板」、「我們是
不再另外核發文件」、「（提示ＳＧＳ檢驗報告）這份報告應該
是符合標準」等語。惟其同時又證述：「我們會以他的報告（指
ＳＧＳ報告）為依據重新填寫一份我們的表格」、「（上訴人訴
訟代理人問證人：上訴人如何知道檢驗合格？）我們會依據ＳＧ
Ｓ的報告重新填寫一份報告給上訴人」、「（問證人：給上訴人
的報告何時發出？）這部分不是我負責的」云云（一審訴字卷一
第七八、七九頁）。且卷附ＳＧＳ公司於九十二年十月十四日試
驗完成之試驗報告，亦載明：「規範要求值僅供參考，合格之判
定以委託單位實際要求為準」等文字（同上卷宗第八八頁）。依
上開證人之證詞及ＳＧＳ試驗報告，似無法證明被上訴人所主張
完成之第一期鋼板母材，已合於工程合約第八條第一項須經由上
訴人與監造單位檢驗合格之約定。上訴人抗辯被上訴人僅交付部
分鋼板，尚未依約定檢驗合格，不得請領工程款云云，似非無據
。再系爭工程合約第十三條工程驗收第一項約定：「乙方於各階
段施作完成時，均應主動報請甲方檢驗，經檢驗合格後始可進行
下一階段工程，不合格者應於甲方指示期間內改善完成，否則甲
方得暫停該階段計價，乙方不得異議」（一審卷店簡字卷第十五
頁），系爭工程各階段如何檢驗，何種情形始得認為檢驗合格，
似有一定之程序。此與被上訴人是否已依上開合約第八條第一項
約定完成由上訴人與監造單位檢驗合格，而得以請領工程款及被
上訴人是否得以上訴人遲延給付工程款而解除契約，均有密切關
係，原審未詳查審究，遽為上訴人不利之認定，並進而就本訴及
反訴部分均為上訴人敗訴之判決，未免速斷。上訴論旨，執以指
摘原判決不當，求予廢棄，非無理由。
據上論結，本件上訴為有理由。依民事訴訟法第四百七十七條第
一項、第四百七十八條第二項，判決如主文。
中　　華　　民　　國　九十六　年　　四　　月　 十三 　日
                      最高法院民事第三庭
                          審判長法官  吳　正　一
                                法官  劉　福　聲
                                法官  黃　義　豐
                                法官  簡　清　忠
                                法官  鄭　玉　山
      本件正本證明與原本無異
                                      書  記  官
中　　華　　民　　國　九十六　年　　四　　月　二十三　日
                                                      Ｅ
